【裁判字號】    98,簡上,374
【裁判日期】    981118
【裁判案由】    偽造文書
【裁判全文】
臺灣臺北地方法院刑事判決             98年度簡上字第374號
上  訴  人  臺灣臺北地方法院檢察署檢察官
被      告  甲○○
選任辯護人  黃捷琳律師
上列上訴人因被告犯偽造文書案件，不服本院九十八年度簡字第
三○三一號中華民國九十八年八月二十日第一審刑事簡易判決（
起訴案號：臺灣臺北地方法院檢察署九十七年度偵字第一○五一
七號），提起上訴，本院管轄第二審之合議庭判決如下：
    主    文
原判決撤銷。
甲○○行使偽造私文書，足以生損害於公眾及他人，處有期徒刑
陸月，如易科罰金，以新臺幣壹仟元折算壹日。緩刑貳年。在董
事會簽到簿之「簽名」欄內偽造之「乙○○」、「丙○○」之署
押各壹枚、董事願任同意書（乙○○）之「立同意書人」欄內偽
造「乙○○」之署押壹枚、董事願任同意書（丙○○）之「立同
意書人」欄內偽造「丙○○」之署押壹枚及監察人願任同意書之
「立同意書人」欄內偽造「王明賢」之署押壹枚均沒收。
    犯罪事實
一、甲○○為址設臺北縣中和市○○路三五六號七樓之捷昇營造
    股份有限公司（下稱捷昇公司）之董事，並為該公司之實際
    負責人。詎甲○○為向本院領回本院八十三年度執字第七三
    一○號債務人臺北縣政府扣押捷昇公司工程尾款新臺幣二千
    二百十一萬一千五百二十四元，竟基於行使偽造私文書、行
    使業務上登載不實文書及行使使公務員登載不實文書之犯意
    ，明知捷昇公司登記負責人即胞弟乙○○於民國九十六年五
    月四日上午九時，並無在捷昇公司會議室召開股東臨時會，
    進行改選董事及監察人之議案，其本人於九十六年五月四日
    下午二時，亦無在捷昇公司會議室召開董事會，進行選任董
    事長之議案，竟未經乙○○、弟媳丙○○及胞弟王明賢之同
    意，於九十六年五月一日起至同年月八日止期間某日時，在
    捷昇公司內，接續偽造乙○○於九十八年五月四日上午九時
    ，在捷昇公司會議室召開該公司股東臨時會，全體股東七人
    出席，乙○○為該次股東臨時會主席，進行改選董事及監察
    人之議案，甲○○（當選權數二萬五千）、乙○○（當選權
    數二萬二千五百）、丙○○（當選權數二萬）等三人當選為
    捷昇公司董事，王明賢（當選權數二萬二千五百）當選為捷
    昇公司監察人，任期自即日起三年；捷昇公司經濟部公司執
    照業已遺失等內容之捷昇公司股東臨時會議事錄、切結書、
    捷昇公司變更登記申請書，並盜用向由其所保管之乙○○印
    章蓋印在該捷昇公司股東臨時會議事錄之「主席」欄、切結
    書之「負責人（原）」欄、捷昇公司變更登記申請書之「負
    責人（原）」欄上，並接續在董事會簽到簿之「簽名」欄內
    分別偽造「乙○○」、「丙○○」之署押各一枚、在董事願
    任同意書（乙○○）之「立同意書人」欄內偽造「乙○○」
    之署押一枚、在董事願任同意書（丙○○）之「立同意書人
    」欄內偽造「丙○○」之署押一枚、在監察人願任同意書之
    「立同意書人」欄內偽造「王明賢」之署押一枚，而偽造上
    開私文書；復接續將甲○○於九十六年五月四日下午二時，
    在捷昇公司會議室召開該公司董事會議事錄，董事甲○○、
    乙○○、丙○○出席，甲○○為該次董事會主席，進行選任
    董事長之議案，全體出席董事同意選任甲○○為董事長等不
    實之事項登載在其業務上製作之捷昇公司董事會議事錄後，
    盜用前開乙○○印章蓋印在該捷昇公司董事會議事錄之「記
    錄」欄上後，於九十六年五月八日持偽造之捷昇公司股東臨
    時會議事錄、切結書、捷昇公司變更登記申請書、董事會簽
    到簿、董事願任同意書（乙○○）、董事願任同意書（丙○○）、監察人願任同意書及不實之捷昇公司董事會議事錄向
    位在南投縣南投市○○○村○○路四號之經濟部中部辦公室
    申請辦理改選董事監察人、董事長變更及抄錄登記表等變更
    登記而據以行使，使不知情之經濟部中部辦公室承辦公務員
    將上述不實事項登載於職務上所掌之股份有限公司變更登記
    表之公文書上，且於九十六年五月八日以經授中字第○九六
    三二○九一二○○號函覆准予辦理相關變更登記後，甲○○
    復於九十六年五月三十一日，委任不知情之葉子瑋律師提出
    九十六年五月八日經授中字第○九六三二○九一二○○號股
    份有限公司變更登記表，以法定代理人身分向本院聲明就八
    十三年度執字第七三一○號案件承受訴訟，並於九十六年七
    月十日代表捷昇公司向不知情之本院領回上開工程尾款，足
    以生損害於乙○○、丙○○、王明賢、公司登記主管機關經
    濟部中部辦公室對於公司董事、董事長及監察人登記管理之
    正確性及本院對於強制執行案款發還之正確性。
二、案經乙○○訴請臺灣臺北地方法院檢察署檢察官偵查起訴，
    經甲○○自白犯罪，本院認宜以簡易判決處刑，裁定逕以簡
    易判決處刑。
    理    由
壹、證據能力部分：
  一、按被告以外之人於偵查中向檢察官所為之陳述，除顯有不
      可信之情況者外，得為證據，刑事訴訟法第一百五十九條
      之一第二項亦有明定。查，證人王明賢於九十八年四月十
      六日偵查中以證人身分具結向檢察官所為之證述，查無何
      顯不可信之情況，依前開規定，自得為證據。
  二、又按被告以外之人於審判外之陳述，雖不符前四條之規定
      ，而經當事人於審判程序同意做為證據，法院審酌該言詞
      陳述或書面陳述作成時之情況，認為適當者，亦得為證據
      。當事人、代理人或辯護人於法院調查證據時，知有刑事
      訴訟法第一百五十九條第一項不得為證據之情形，而未於
      言詞辯論終結前聲明異議者，視為有前項之同意，刑事訴
      訟法第一百五十九條之五定有明文。經查：本院認定犯罪
      事實所憑之證據，部分屬傳聞證據，惟檢察官、被告甲○○及其選任辯護人均未於本院言詞辯論終結前聲明異議，
      本院審酌該等言詞或書面陳述作成之情況，並無非出於任
      意性或不正取供，或違法或不當情事，且客觀上亦無不可
      信之情況，堪認為適當，依刑事訴訟法第一百五十九條之
      五第二項規定，均得作為證據，先予敘明。
貳、實體部分：
  一、前開犯罪事實，業據被告於本院審理中坦承不諱，核與告
      訴人乙○○於警詢及偵查中指訴情節相符，復經證人王明
      賢於偵查中證述屬實，並有（捷昇公司）股份有限公司變
      更登記表、捷昇公司股東臨時會議事錄、捷昇公司董事會
      議事錄、董事會簽到簿、（乙○○）董事願任同意書、（
      丙○○）董事願任同意書、監察人願任同意書、捷昇公司
      變更登記申請書及切結書等件在卷可稽，並經本院依職權
      調閱捷昇公司案卷查閱無訛，足認被告自白與事實相符，
      應堪採信。檢察官上訴意旨雖然認為被告有偽造九十六年
      六月二十二日捷昇公司監察人審查報告書（參見臺灣臺北
      地方法院檢察署九十七年度偵卷第一○五一七號卷第九七
      頁）之行為云云，惟此為被告所否認。經查，證人王明賢
      固於九十八年五月四日具狀表示：九十六年六月二十二日
      捷昇公司監察人審查報告書並非伊所製作等語，惟證人王
      明賢前開證述尚不足以認定被告有偽造該捷昇公司監察人
      審查報告書之行為。又查，上開捷昇公司監察人審查報告
      書係附於捷昇公司九十六年六月二十七日股東常會決議錄
      （參見臺灣臺北地方法院檢察署九十七年度偵卷第一○五
      一七號卷第九六頁）之後，而觀之捷昇公司九十六年六月
      二十七日股東常會決議錄所載，該次股東常會主席仍為告
      訴人，並非被告，果該次捷昇公司股東常會決議錄為被告
      所偽造，何以被告未將已變更為捷昇公司負責人之自己列
      為該次股東常會主席？又該次捷昇公司股東常會決議錄上
      蓋用之告訴人印文亦顯與被告為前開偽造私文書、業務上
      登載不實文書時持以盜用之告訴人印文不同，則上開捷昇
      公司監察人審查報告書是否確為被告所偽造？即屬有疑。
      此外，查無其他積極證據足認被告確有偽造該捷昇公司監
      察人審查報告書，自應為被告有利之認定即上開捷昇公司
      監察人審查報告書並非被告所偽造。綜上所述，本件事證
      明確，被告犯行堪以認定，應依法論科。
  二、論罪科刑：
  （一）按股東會之議決事項，應作成議事錄，由主席簽名或蓋
        章，並於會後二十日內，將議事錄分發各股東。董事會
        之議事，應作成議事錄。前項議事錄準用第一百八十三
        條之規定，公司法第一百八十三條第一項及第二百零七
        條分別定有明文，足見公司股東會議事錄、董事會議事
        錄之製作名義人，均為會議主席，須該股東會、董事會
        之主席，始有權製作股東會、董事會議事錄，如非有權
        製作者所為或授權而擅自為之，即應成立偽造文書罪，
        最高法院九十七年度臺上字第五五四八號著有判決意旨
        可資參照。次按業務上文書登載不實罪，係指製作人對
        該文書原屬有權製作，僅因該文書乃其基於業務上應據
        實製作，竟故為不實之登載，與偽造私（公）文書罪之
        無製作權，而冒用他人名義製作者不同，故如無製作權
        ，竟冒用他人名義製作內容不實之文書，縱該文書之製
        作，與其執行之業務有密切之關係，所為仍屬偽造私（
        公）文書之範疇，無成立業務上文書登載不實罪之餘地
        ，最高法院八十九年度臺上字第三七○二號著有判決意
        旨可參。本件被告以確未親自或授權召開及參與九十六
        年五月四日捷昇公司股東臨時會、董事會之告訴人、案
        外人丙○○及證人王明賢名義，分別製作捷昇公司股東
        臨時會議事錄、捷昇公司變更登記申請書、切結書、董
        事會簽到簿、（乙○○）董事願任同意書、（丙○○）
        董事願任同意書及監察人願任同意書等，自屬偽造私文
        書，而捷昇公司董事會議事錄係以被告名義製作，是上
        開捷昇公司股東臨時會議事錄、捷昇公司董事會議事錄
        之記載雖均不實，然上開捷昇公司股東臨時會議事錄並
        無從另成立刑法第二百十五條之業務登載不實罪，而捷
        昇公司董事會議事錄則無從另成立刑法第二百十條之偽
        造私文書罪。
  （二）又按刑法第二百十四條所謂使公務員登載不實事項於公
        文罪，須一經他人之聲明或申報，公務員即有登載之義
        務，並依其所為聲明或申報予以登載，而屬不實之事項
        者，始足構成，最高法院七十三年臺上字第一七一○號
        亦有判例意旨可資參照。再按修正前公司法第七條規定
        ，公司之設立、變更或解散之登記或其他處理事項，由
        中央主管機關或委託地方主管機關審核之。該條文於九
        十年十一月十二日修正為「公司申請設立、變更登記之
        資本額，應先經會計師查核簽證；其辦法，由中央主管
        機關定之。」，且修正前公司法第四百十二條第二項關
        於「主管機關對於前項之申請，應派員檢查，並得通知
        公司限期申復。」及修正前公司法第四百十九條第二項
        關於「前項第四款、第五款所列事項，如有冒濫或虛偽
        者，主管機關應通知公司限期申復，經派員檢查後得裁
        減或責令補足。」等規定，均於九十年十一月十二日修
        正時，予以刪除；並將第九條第四項修正為「公司之設
        立或其他登記事項有偽造、變造文書，經裁判確定後，
        由檢察機關通知中央主管機關撤銷或廢止其登記。」至
        於修正後公司法第三百八十八條雖仍規定「主管機關對
        於公司登記之申請，認為有違反本法或不合法定程式者
        ，應令其改正，非俟改正合法後，不予登記。」然僅形
        式上審查其是否「違反本法」或「不合法定程式」而已
        ，倘其申請形式上合法，即應准予登記，不再為實質之
        審查。且公司之設立或其他登記事項如涉及偽造、變造
        文書時，須經裁判確定後，始撤銷或廢止其登記。則行
        為人於公司法修正後辦理公司登記事項，如有明知為不
        實之事項，而使公務員登載於職務上所掌之公文書，足
        以生損害於公眾或他人者，即有刑法第二百十四條之適
        用。是本件捷昇公司股東臨時會議事錄、捷昇公司變更
        登記申請書、董事會簽到簿、（乙○○）董事願任同意
        書、（丙○○）董事願任同意書及監察人願任同意書，
        均非主管機關受理變更登記申請後應進行實質審查之範
        圍，再參據經濟部七十六年六月三十日商字第三二○六
        四號函：「公司法第三百八十八條規定：主管機關對於
        公司登記之申請，認有違反法令或不合法定程式者，應
        令其改正，非經改正合法後，不予登記，係指主管機關
        對於公司登記之申請，僅須就其所提出申請之登記事項
        ，審核其所附申請書件，是否符合公司法有關規定為已
        足；登記之申請如符合法之規定者，自應予以核准」等
        語，是足見公司登記主管機關對於改選董事、監察人申
        請登記者，無論公司法前述修正前後，均採行形式審查
        而非實質審查，若有以不實之文件辦理改選董事、監察
        人申請登記者，依前開判例意旨，自構成刑法第二百十
        四條使公務員登載不實事項於公文書罪。
  （三）核被告所為，係犯刑法第二百十六條、第二百十條之行
        使偽造私文書罪、同法第二百十六條、第二百十四條之
        行使使公務員登載不實事項於公文書罪及同法第二百十
        六條、第二百十五條之行使業務上文書登載不實罪。被
        告偽造私文書、業務上文書登載不實及使公務員登載不
        實事項於公文書後復持以行使，其偽造署押、盜用印章
        乃係偽造私文書、業務上文書登載不實之階段行為，又
        其偽造私文書、業務上文書登載不實及使公務員登載不
        實事項於公文書之低度行為應為行使偽造私文書、行使
        業務上文書登載不實及行使使公務員登載不實事項於公
        文書之高度行為所吸收，均不另論罪。又按如數行為於
        同時同地或密切接近之時地實施，侵害同一之法益，各
        行為之獨立性極為薄弱，依一般社會健全觀念，在時間
        差距上，難以強行分開，在刑法評價上，以視為數個舉
        動之接續施行，合為包括之一行為予以評價，較為合理
        ，則屬接續犯，而為包括之一罪。又接續犯於犯罪行為
        完畢之前，其各個舉動與該罪之構成要件相符，但行為
        人主觀上係以其各個舉動僅為全部犯罪行為之一部，而
        客觀上亦認係實施一個犯罪，是以僅成立一個罪名，最
        高法院八十六年臺上字第三二九五號、七十一年臺上字
        第二八三七號分別著有判例意旨可資參照。本案被告盜
        用告訴人印章蓋印在該捷昇公司股東臨時會議事錄之「
        主席」欄、切結書之「負責人（原）」欄、捷昇公司變
        更登記申請書之「負責人（原）」欄上，並接續在董事
        會簽到簿之「簽名」欄、董事願任同意書（乙○○）之
        「立同意書人」欄內偽造「乙○○」之署押各一枚，係
        於同時、同地密接而為，且侵害相同之法益，自應論以
        偽造私文書之接續犯。被告偽造丙○○名義之私文書（
        董事願任同意書、董事會簽到簿）、偽造王明賢名義之
        私文書（監察人願任同意書）及乙○○名義之私文書（
        捷昇公司股東臨時會議事錄、董事願任同意書、董事會
        簽到簿、切結書及捷昇公司變更登記申請書）後進而行
        使，係以一行為觸犯數同種罪名，為同種想像競合犯，
        應依刑法第五十五條規定，從一重以行使偽造私文書罪
        處斷。又被告觸犯行使偽造私文書、行使業務上文書登
        載不實及行使使公務員登載不實事項於公文書三罪，為
        異種想像競合犯，應依刑法第五十五條規定，從一重之
        行使偽造私文書罪處斷。檢察官起訴書固未論及就被告
        偽造丙○○名義之董事願任同意書、董事會簽到簿、偽
        造王明賢名義之監察人願任同意書及乙○○名義之董事
        願任同意書、切結書及捷昇公司變更登記申請書後並進
        而行使之犯罪事實，惟此等部分與起訴部分有想像競合
        之裁判上一罪或接續犯之實質上一罪關係，自在本院審
        判範圍內，附此敘明。
  （四）原審認被告犯行明確，予以論罪科刑，固非無見，惟被
        告除偽造捷昇公司股東臨時會議事錄、（乙○○）董事
        願任同意書、（乙○○）董事會簽到簿、捷昇公司變更
        登記申請書及監察人願任同意書後進而行使外，尚偽造
        （丙○○）董事願任同意書、（丙○○）董事會簽到簿
        及切結書後進而行使，且使不知情之經濟部中部辦公室
        承辦公務員將上述不實事項登載於職務上所掌之股份有
        限公司變更登記表之公文書上後進而行使，已如前述，
        是原審僅認被告偽造捷昇公司股東臨時會議事錄、（乙○○）董事願任同意書、（乙○○）董事會簽到簿、捷
        昇公司變更登記申請書及監察人願任同意書後進而行使
        ，使公務員將上述不實事項登載於職務上所掌之股份有
        限公司變更登記表之公文書上，事實認定自有未洽，且
        被告偽造上開捷昇公司股東臨時會議事錄之行為部分，
        並不構成業務上文書登載不實，而在捷昇公司董事會議
        事錄上為不實之登載之行為部分，亦不構成偽造私文書
        ，如前所述，原審認定被告有偽造此二文書進而行使之
        行為，同時觸犯行使業務登載不實文書罪與行使偽造私
        文書罪，亦有未洽。檢察官上訴意旨，指摘被告尚有偽
        造九十六年六月二十二日捷昇公司監察人審查報告書，
        原判決不當，求予撤銷改判，雖無理由，然原判決既有
        上開可議之處，仍屬無可維持，應由本院將原判決撤銷
        ，另為適法判決。
  （五）爰審酌被告前無前科，有臺灣高等法院被告前案紀錄表
        一份在卷可稽，素行尚佳，與告訴人、案外人丙○○、
        證人王明賢均為親屬關係，為代表捷昇公司向本院領回
        本院八十三年度執字第七三一○號債務人臺北縣政府扣
        押捷昇公司工程尾款新臺幣二千二百十一萬一千五百二
        十四元而為本件犯行，其犯罪行為雖足影響公司登記主
        管機關經濟部中部辦公室對於公司董事、董事長及監察
        人登記管理之正確性及本院對於強制執行案款發還之正
        確性，惟被告於偵查及本院審理中坦承犯行，且與告訴
        人達成和解，犯後態度良好，兼衡其犯罪之手段、情節
        、生活狀況、智識程度、犯罪所生之危險等一切情狀，
        爰量處如主文第二項所示之刑，併諭知易科罰金折算標
        準。
  （六）末查，被告前未曾因故意犯罪受有期徒刑以上刑之宣告
        ，有卷附臺灣高等法院被告前案記錄表一紙在卷可稽，
        認被告經此起訴、審判，當知所警惕，信無再犯之虞，
        本院認所宣告之刑以暫不執行為適當，並諭知緩刑二年
        ，以啟自新。
  （七）至於被告偽造之捷昇公司股東臨時會議事錄、董事會簽
        到簿、切結書、捷昇公司變更登記申請書、（乙○○）
        董事願任同意書、（丙○○）董事願任同意書、監察人
        願任同意書及不實之捷昇公司董事會議事錄分別為供被
        告偽造私文書、行使偽造私文書、業務上文書登載不實
        及行使業務上文書登載不實所用之物，已均經被告行使
        而提出於經濟部辦公室，均非屬被告所有，均不得諭知
        沒收。惟董事會簽到簿之「簽名」欄內偽造之「乙○○
        」、「丙○○」之署押各一枚、董事願任同意書（乙○○）之「立同意書人」欄內偽造「乙○○」之署押一枚
        、董事願任同意書（丙○○）之「立同意書人」欄內偽
        造「丙○○」之署押一枚及監察人願任同意書之「立同
        意書人」欄內偽造「王明賢」之署押一枚，均屬偽造之
        署押，依刑法第二百十九條規定，不問屬於犯人與否，
        均應予以沒收。
據上論斷，應依刑事訴訟法第四百五十五條之一第一項、第三項
、第三百六十九條第一項前段、第三百六十四條、第二百九十九
條第一項前段，刑法第二百十六條、第二百十條、第二百十四條
、第二百十五條、第五十五條、第四十一條第一項前段、第七十
四條第一項第一款、第二百十九條，刑法施行法第一條之一第一
項、第二項前段，判決如主文。
本案經檢察官申心蓓到庭執行職務
中    華    民    國    98    年    11    月    18    日
                  臺灣臺北地方法院刑事第六庭
                      審判長法  官  張永宏
                            法  官  林晏如
                            法  官  雷淑雯
以上正本證明與原本無異。
不得上訴。
                            書記官  胡詩唯
中    華    民    國    98    年    11    月    18    日
附錄本案論罪科刑法條全文
中華民國刑法第二百十六條
（行使偽造變造或登載不實之文書罪）
行使第二百十條至第二百十五條之文書者，依偽造、變造文書或
登載不實事項或使登載不實事項之規定處斷。
中華民國刑法第二百十條
（偽造變造私文書罪）
偽造、變造私文書，足以生損害於公眾或他人者，處五年以下有
期徒刑。
中華民國刑法第二百十五條
（業務上文書登載不實罪）
從事業務之人，明知為不實之事項，而登載於其業務上作成之文
書，足以生損害於公眾或他人者，處三年以下有期徒刑、拘役或
五百元以下罰金。
中華民國刑法第二百十四條
（使公務員登載不實罪）
明知為不實之事項，而使公務員登載於職務上所掌之公文書，足
以生損害於公眾或他人者，處三年以下有期徒刑、拘役或五百元
以下罰金。


司法院資訊處製作；財團法人民間司法改革基金會備份。
